臺灣高等法院臺南分院民事判決　99年度重上更(三)字第25號
上　訴　人　黃家章
　　　　　　黃家裕
　　　　　　黃家澤
共　　　同
訴訟代理人　張巧妍　律師
被 上 訴人　黃聲雄
訴訟代理人　洪松林　律師
上列當事人間請求土地所有權移轉登記事件，上訴人對於中華民
國96年8月27日臺灣嘉義地方法院第一審判決（95年度重訴字第
66號）提起上訴，經最高法院第三次發回更審，本院於100年6月
7日言詞辯論終結，判決如下：
    主  文
原判決關於駁回上訴人後開第二項之訴，暨該訴訟費用部分之裁
判均廢棄。
被上訴人於上訴人給付被上訴人新台幣參佰貳拾伍萬貳仟伍佰捌
拾參元之同時，應將坐落嘉義市○○段○○段7之1地號土地面積
0.0694公頃應有部分1000分之319，辦理所有權移轉登記予上訴
人。
第一、二審及發回前第三審訴訟費用（確定部分除外），由被上
訴人負擔。
    事  實
一、上訴人主張：
    分割前坐落嘉義市○○段○○段7地號土地（面積0.2083公頃
    ，下稱系爭土地），原登記黃岷川為所有權人，其中200.86
    坪（折合0.0664公頃）實際上為上訴人所有，黃岷川於86年
    4月9日死亡，系爭土地由被上訴人、原審共同被告黃麗娟、
    黃聲光（三人為姊弟）共同繼承，該三人與上訴人達成協議
    ，同意將系爭土地其中200.86坪移轉所有權登記為上訴人所
    有。被上訴人亦於87年12月24日，在切結書（其第一條內容
    為：立切結書人黃聲雄、黃聲光、黃麗娟等三人願將繼承先
    父黃岷川所有坐落嘉義市○○段○○段7號土地於登記完畢後
    ，立即將上開土地分割出200.86坪（如附圖紅色部分）給黃
    家章、黃家澤、黃家裕等三人共有，但其分割及移轉登記費
    由黃家章等三人負擔，及補償．．．．。雙方應就上開條件
    負履行義務，如有違背願負損害賠償責任；下稱系爭切結書
    ）末尾簽立同意書（內容為：黃聲雄同意依黃家祖先遺訓分
    割土地給堂叔家章、家裕、家澤先生等三人，費用及土地坪
    數，如有誤差，多退少補。下稱系爭同意書），同意返還系
    爭土地上訴人所有部分。嗣系爭土地因判決分割為同地段7
    、7之1及7之2地號等三筆土地（7地號面積0.0694公頃分歸
    黃麗娟取得、7之1地號面積0.0694公頃分歸被上訴人取得、
    7之2地號面積0.0695公頃分歸黃聲光取得），黃麗娟、黃聲
    光已將其分得部分之0.0221公頃，移轉登記予上訴人，被上
    訴人迄未依約履行，爰依系爭同意書、切結書，請求被上訴
    人將系爭7之1號土地面積0.0694公頃，應有部分1000分之31
    9辦理所有權移轉登記予上訴人，並按應有部分各三分之一
    共有。原審為上訴人敗訴之判決，上訴人上訴，並聲明：原
    判決廢棄，上開廢棄部分，被上訴人應將系爭7之1號土地面
    積0.0694公頃，應有部分1000分之319辦理所有權移轉登記
    予上訴人，並按應有部分各三分之一保持共有（上訴人於本
    院更二審雖另依與黃岷川之「信託契約」或「借名登記契約
    」，先位請求並聲明：原判決廢棄，上開廢棄部分，被上訴
    人應將系爭7之1號土地分割出如原判決附圖所示Ｃ部分土地
    面積0.0221公頃，辦理所有權移轉登記予上訴人共有。但經
    本院更二審駁回其先位請求，上訴人未就此部分上訴，且最
    高法院本次亦僅就本院更二審判決命被上訴人將土地所有權
    移轉登記與上訴人部分，即上訴人備位請求勝訴部分發回，
    則上訴人先位請求部分，應已判決確定，本院審判範圍，僅
    限於上訴人備位請求部分，合先敘明）。
二、被上訴人則以：
  (一)伊簽立之同意書、上訴人出具之切結書，及伊致黃聲光之信
    函等件，均係協商過程中所出具之文件，因兩造意思未合致
    不生效力。伊向嘉義市東區調解委員會所提之意見陳報書，
    係對黃岷川遺產分配表示意見，不能謂其同意將系爭土地中
    200.86坪返還上訴人。上訴人分擔分割前7地號土地之地價
    稅，係為保障渠等之租金利益，與其有無應有部分無涉。
  (二)系爭同意書，係附有黃家祖先遺訓存在為條件。經事後查證
    ，黃家祖先遺訓，並無富字子孫需將系爭土地分割出200.86
    坪予貴字子孫之事。縱認被上訴人書立之同意書，係要約意
    思，其要約對象亦係黃麗娟、黃聲光，並非上訴人。
  (三)被上訴人書寫之同意書，係伊就黃岷川遺產如何處理表示意
    見。當時末頁之立切結書人都是空白，無人簽名蓋章，且未
    填上日期，僅係意見溝通，被上訴人並未同意；上訴人亦未
    依系爭切結書履行，伊無給付義務等語，資為抗辯。並於本
    院答辯聲明：上訴駁回。
三、兩造不爭執之事項：
  (一)系爭土地原登記為黃岷川所有，黃岷川於86年4月9日死亡，
    由被上訴人與其姊姊黃麗娟及弟弟黃聲光共同繼承。嗣分割
    為7地號、7之1地號及7之2地號：其中7地號面積0.0694公頃
    分歸黃麗娟取得；7之1地號面積0.0694公頃分歸被上訴人取
    得；7之2地號面積0.0695公頃分歸黃聲光取得；均於94年10
    月25日辦畢共有物分割登記。黃麗娟已將系爭7地號土地，
    其中面積0.00221公頃；黃聲光則將系爭7之2地號土地，其
    中面積0.00221公頃，移轉予上訴人。
  (二)黃岷川生前親筆書寫之「不動產分配書」內有「嘉義市○○
    段○○段七地號（扣除家章等三人所有部分）」之記載。
  (三)被上訴人曾於87年12月24日，在上訴人所立之切結書上記載
    ：「黃聲雄同意依黃家祖先遺訓分割土地給堂叔家章、家裕
    、家澤先生等三人，費用及土地坪數，如有誤差，多退少補
    ，黃聲雄敬筆蓋章」等語（即系爭同意書）。
  (四)被上訴人於致黃聲光之信函第三項記載：「祖厝安樂街102
    號（即嘉義市○○段○○段柒地號面積630坪），圍牆內面
    積約估330坪之厝地由吾繼承取得，另該地號應予堂叔之200
    坪後，實餘坪數為100坪，由您、我二人各取得50坪」等語
    。
  (五)被上訴人於88年4月17日出具之「繼承土地分配說明書」第
    四項記載：「祖厝安樂街102號之厝地（即中山段四小段柒
    地號）圍牆內之土地面積初估約350坪父訓由長兄聲雄繼承
    取得。另家父與堂叔暨吾同輩間應移轉歸還之土地約200坪
    ，其占該地號之持分率於分割繼承登記時暫併入黃聲雄名義
    內，俟辦竣繼承登記后，即負移轉登記返還之責，毋庸家姊
    、家弟再次煩擾（其移轉之稅規手續費全由堂叔方負擔之）
    」等語。
  (六)被上訴人曾於88年12月15日針對黃聲光於嘉義市東區調解委
    員會提出「意見陳報書」，第四項載有：「查胞弟於聲請狀
    中已承認先父遺產中，有嘉義市○○段七號地，面積630.10
    8坪，內有200.86坪應歸黃家章、黃家澤、黃家裕等三人共
    有。故主張併案協議，應如何歸還該土地云云，據此顯見胞
    弟同意承認先父遺囑之真實性，則陳報人要求繼承乙案，應
    全按遺囑交待原則辦理，並非無據」等語。
    以上事實，並有土地登記簿謄本、意見陳報書、黃聲雄致黃
    聲光書函、繼承土地分配說明書、切結書不動產分配書在卷
    足稽（以上均為影本，見原審卷(一)第14至16、20至25、27至
    31 、60至61、219頁），且為兩造所不爭執，堪信為真實。
四、兩造之爭點：
    兩造間是否就「被上訴人應移轉嘉義市○○段○○段7之1地
    號面積0.0221公頃之土地予上訴人」成立協議？
五、經查：
  (一)按契約之成立本不以署名畫押為要件，故凡當事人間締結契
    約，其書面之形式雖不完全，而能以其他方法，足以證明其
    意思已有合致之表示者，自無妨於契約之成立，當然發生法
    律上之效力，最高法院著有20年上字第1727號判例意旨參照
    。
  (二)上訴人主張「被上訴人出具之系爭同意書，係在切結書日期
    後記載同意之內容，被上訴人於翌日即25日在切結書立切結
    書人欄簽名，兩造已成立契約」等語，並提出系爭切結書為
    證（見原審卷(一)第112-114頁）。被上訴人就系爭切結書除
    立切結書人欄，及第二點關於「因先父事忙，致無法分別登
    記」之「事忙」二字有爭執外，就切結書其餘內容並不爭執
    （見本院更三審卷(一)第122頁反面）。則依切結書第一點記
    載「立切結書人黃聲雄、黃聲光、黃麗娟等三人願將繼承先
    父黃岷川所有坐落嘉義市○○段○○段7號土地於登記完畢後
    ，立即將上開土地分割出200.86坪（如附圖紅色部分）給黃
    家章、黃家澤、黃家裕等三人共有，但其分割及移轉登記費
    由黃家章等三人負擔，及補償．．．．。雙方應就上開條件
    負履行義務，如有違背願負損害賠償責任」等語，立切結書
    人應係被上訴人與其姐、弟三人，該條之文義明確，並無兩
    造須事後再行協商，或須以黃家祖訓存在為條件，被上訴人
    始負移轉責任之約定；而被上訴人係於上開切結書日期欄後
    ，在系爭切結書內書立系爭同意書內容；參酌被上訴人於原
    審具狀陳稱「被上訴人所以出具上開同意書，係因先父黃岷
    川仙逝後，上訴人認有部分土地信託於先父黃岷川名下，上
    訴人出具之切結書承諾被上訴人，若移轉系爭土地予上訴人
    共有後，上訴人願補償被上訴人應繳遺產稅額新台幣一千零
    八十五萬三千零六十八元，被上訴人方於上開切結書末頁書
    載同意書之內容」等語（見原審卷(一)第57頁）；及其於本院
    更二審時陳稱「切結書是上訴人方傳真過來給我們看」等語
    （見本院更(二)審卷第71頁反面）等語，足認系爭切結書係上
    訴人先傳真與被上訴人，被上訴人於出具同意書前，就系爭
    切結書內容，尤其第一點關於雙方移轉系爭土地及應予之補
    償之權利義務約款，應已詳閱並同意，縱上訴人交付系爭切
    結書內容時，該切結書立切結書人欄及日期欄均屬空白，但
    由該切結書內容，可知兩造係就黃岷川之遺產即系爭土地中
    應屬上訴人所有之部分，協商如何移轉或分割登記返還，並
    由上訴人方擬具具體條件後，傳真與黃岷川之繼承人即被上
    訴人及黃聲光、黃麗娟表示是否同意，被上訴人於審閱切結
    書之內容後出具系爭同意書，同意返還，依上開說明，可認
    兩造間就系爭土地200.86坪如何移轉返還，已達成合致，被
    上訴人雖係事後於系爭切結書立切結書人欄簽名，無礙契約
    之成立；況本於契約自由原則，及契約之成立，除法律規定
    應以書面為之外，不以書面契約為要件，本件關於合意返還
    之債權契約，自不以書面契約之訂立為要件，兩造就上開事
    項已意思表示合致，縱未再行訂立書面契約，亦無礙契約之
    成立。又黃聲光、黃麗娟雖未於切結書上簽名同意，或出具
    同意書，亦僅上訴人與黃聲光、黃麗娟是否曾達成協議，與
    兩造已成立之契約無影響。上訴人主張「兩造間就移轉系爭
    土地200. 86坪部分意思表示合致」，尚屬可信。被上訴人
    抗辯「系爭同意書，僅係伊對切結書之意見，係附有黃家祖
    先遺訓存在為條件，黃家祖先遺訓並無富字子孫需將系爭土
    地分割出200.86坪予貴字子孫之記載；又同意書之對象為黃
    麗娟、黃聲光，非上訴人，黃聲光、黃麗娟未承諾，不可能
    與被上訴人成立契約」云云，自無可採。
  (三)被上訴人雖另抗辯「伊簽立之同意書、上訴人出具之切結書
    ，及伊致黃聲光之信函等件，均係協商過程中所出具之文件
    ，兩造就系爭土地之移轉，尚無意思表示合意」云云。但查
    ：
  １依被上訴人之父黃岷川親筆書寫「不動產分配書」所示內容
    ：「嘉義市○○段○○段七地號（扣除家章等三人所有部分
    ）」（見原審卷(一)第219頁），足認黃岷川生前為不動產分
    配時，已向被上訴人明確表示「嘉義市○○段○○段七地號
    」土地有一部分，為「上訴人所有」，該部分並未列入其所
    有不動產分配之範圍。而證人曾仁春於原審亦證稱：「土地
    在黃岷川名下，所以黃岷川都會將地價稅單寄給黃家章，我
    們公司的會計就會去稅捐機關申請地價稅證明，然後按共有
    人的持分比例，計算各共有人的分擔部分，再將應繳錢額通
    知黃岷川先生，黃岷川再以彰化銀行的匯票，寄給上訴人黃
    家章先生，黃岷川有承認上訴人有200.86坪在系爭土地上」
    等語（見原審卷(二)第33、35頁），曾仁春並提出由其所寫之
    致黃岷川有關80年度地價稅計算書說明書一紙，內容載有：
    「黃岷川稅單計＄239454，其中黃家澤等要納＄47286，P.
    S.：黃岷川名義中山段四小段7號內尚有200.86坪是黃家澤
    等三人土地，故該稅金＄47286應由黃家澤等三人負擔」，
    復有兩造不爭執真正之黃岷川書寫收據為憑（見原審卷(一)第
    220頁，原審卷(二)第30頁、第32至36頁、第58至62頁）；綜
    合參酌上情，若非系爭土地有一部分為上訴人所有，上訴人
    何以須繳納地價稅，黃岷川又何須於分配不動產與子女時，
    將系爭土地之部分扣除不分配。而被上訴人既為黃岷川之子
    ，依黃岷川書寫之「不動產分配書」之記載（見原審卷(一)第
    219頁），系爭土地原係分配與被上訴人，被上訴人其後與
    黃聲光、黃麗娟協商遺產分配時，亦曾提及應依黃岷川遺囑
    交待辦理（詳後述），就系爭土地部分應歸上訴人所有，豈
    能不知。而被上訴人於系爭同意書載明「同意依黃家祖先遺
    訓分割土地給上訴人」，應屬明確之表示，非僅如其所述，
    係協商過程所為，應具契約之效力。
  ２再依不爭執事項(四)、(五)、(六)所示，均係被上訴人與黃岷川之
    其餘繼承人黃聲光、黃麗娟，就黃岷川遺產分配事項之協商
    ，依上開不爭執事項之內容，被上訴人就系爭土地其中部分
    應屬上訴人所有一節，非但未爭執，且表示願負返還之責（
    不爭執事項(五)），參酌上開協商，均係在被上訴人出具上開
    同意書之後，若被上訴人不承認上訴人就系爭土地之權利，
    且兩造未就系爭土地應返還部分達成合意，衡情被上訴人又
    何須於上開協商過程一再表示系爭土地約200坪或200.86坪
    應歸上訴人取得，復於88年4月17日出具之「繼承土地分配
    說明書」第四項言明「家父與堂叔暨吾同輩間應移轉歸還之
    土地約200坪，其占該地號之持分率於分割繼承登記時暫併
    入黃聲雄名義內，俟辦竣繼承登記后，即負移轉登記返還之
    責，毋庸家姊、家弟再次煩擾（其移轉之稅規手續費全由堂
    叔方負擔之）」等語，且該說明書陳述之「移轉之稅規手續
    費全由堂叔方負擔」，亦與系爭切結書第一項記載之「分割
    及移轉登記費由上訴人負擔」等語相符，益見兩造就系爭切
    結書內容意思表示確已合致，被上訴人上開抗辯，核屬卸責
    之詞，難以採信。
  ３復查，黃聲光雖以上訴人為對造，向嘉義市東區調解委員會
    聲請上訴人出席調解，商討如何歸還土地（見原審卷(一)第17
    -18頁），參酌黃聲光未在系爭切結書簽名同意，亦未出具
    同意書，及黃聲光、黃麗娟係於95年12月7日，在原審審理
    中，始與上訴人成立訴訟上之和解，同意將其等取得之同小
    段七地號、七之二地號建地，分別分割面積0.0221公頃之土
    地，辦理所有權移轉登記予上訴人共有（見原審卷(一)第125
    頁），可見黃聲光、黃麗娟於87年12月，就上訴人方出具之
    系爭切結書，並未與被上訴人達成協議，但此僅係黃聲光、
    黃麗娟有無依系爭切結書負履行責任，尚難據此為兩造未就
    系爭切結書內容合意之證據。
  (四)次按因契約互負債務者，於他方當事人未為對待給付前，得
    拒絕自己之給付，民法第264條第1項著有明文。查：
  １系爭切結書第一項載明「立切結書人黃聲雄、黃聲光、黃麗
    娟等三人願將繼承先父黃岷川所有坐落嘉義市○○段○○段7
    號土地於登記完畢後，立即將上開土地分割出200.86坪（如
    附圖紅色部分）給黃家章、黃家澤、黃家裕等三人共有，但
    其分割及移轉登記費由黃家章等三人負擔及補償立切結書人
    等應繳之遺產稅額一千零八十五萬三千零六十八元正，並同
    意就台端所取得坐落嘉義縣中埔鄉○○○段2-4、2-5號及頂
    六段興化小段36-1號等三筆土地持分各2分之1按公告現值
    價額計一百零九萬五千三百二十元正，扣除上開補償額後，
    餘額新台幣九百七十五萬七千七百四十八元正，台端等同意
    立切結書人將上開三筆土地各2分之1向國稅局按公告現值由
    請抵繳先父黃岷川之遺產稅額，雙方應就上開條件負履行義
    務，如有違背願負擔損害賠償責任」等語。即被上訴人於原
    審亦具狀陳稱「被上訴人所以出具上開同意書，係因先父黃
    岷川仙逝後，上訴人認有部分土地信託於先父黃岷川名下，
    上訴人出具之切結書承諾被上訴人，若移轉系爭土地予上訴
    人共有後，上訴人願補償被上訴人應繳遺產稅額新台幣一千
    零八十五萬三千零六十八元，被上訴人方於上開切結書末頁
    書載同意書之內容」等語（見原審卷(一)第57頁）；可見被上
    訴人同意移轉土地所有權，與上訴人補償被上訴人、黃聲光
    、黃麗娟遺產稅部分，具有對價關係，則被上訴人據此主張
    同時履行抗辯，依上開規定，即無不合。至於系爭切結書所
    載之「分割及移轉登記費由黃家章等三人負擔」部分，上訴
    人既非請求分割土地（備位請求部分），自無負擔分割費用
    ，另移轉登記費用，於判決確定時，上訴人得逕行辦理，所
    生費用由其自行負擔，亦不生對待給付關係。
  ２依系爭切結書所載內容，上訴人應補償被上訴人及黃聲光、
    黃麗娟遺產稅，並非僅對被上訴人有對待給付義務，而被上
    訴人及黃聲光、黃麗娟應將系爭土地中之200.86坪返還與上
    訴人部分，依不爭執事項(一)所示，系爭土地已分割為三筆土
    地，面積如不爭執事項(一)所示，黃聲光、黃麗娟並將其等分
    割取得之7地號、7之2地號土地中之0.00221公頃，移轉所有
    權予上訴人，依此換算應有部分比例，被上訴人自應將取得
    之7之1號土地應有部分1000分之319移轉與上訴人；而上訴
    人補償之款項，應按被上訴人、黃聲光、黃麗娟三人平均分
    配，每人各三分之一；應補償之遺產稅款雖有10,853,068元
    ，但應扣除1,095,320元，已為系爭切結書第一項約款所載
    明，則上訴人實際應補償款項為9,757,748元，依此計算，
    上訴人應對待給付被上訴人3,252,583元（9,757,748÷3，
    元以下四拾五入）。被上訴人抗辯「上訴人補償10,853,068
    元」，尚無可採。
  ３被上訴人又抗辯「上訴人除應補償遺產稅外，應另依【說明
    】文件中所載之PS(1)徵收土地誤領部分355,747元退還富字
    。(2)其他樓房（坐落安樂街102號黃蘇滿足名義應移轉富字
    黃岷川代表人），負對待給付責任」（見本院重上卷第82頁
    ）云云。但為上訴人所否認。查，系爭切結書既為上訴人擬
    妥後傳真與被上訴人，若上訴人確有將說明文件中之PS部分
    ，作為對待給付，何以不於系爭切結書內載明，另以「說明
    文件」為之，已有可疑；且依說明文件第四項記載「有關
    200.86坪土地細則，按切結書內容辦理」，足見於書具該說
    明文件之前，切結書應已擬妥，該說明文件僅係就切結書說
    明而已，並無增、減雙方就系爭切結書之權利義務；再依該
    「PS部分」書寫方式，係於說明文件末加註，縱認上訴人黃
    家章有履行「PS部分」之意，依其文義，亦無將之列入系爭
    切結書第一項關於土地移轉之對待給付，被上訴人此部分抗
    辯，尚無足取。
六、綜上所述，本件因被上訴人行使同時履行抗辯權，上訴人本
    於系爭同意書之契約法律關係，求為命被上訴人於上訴人給
    付被上訴人3,252,583元之同時，將坐落嘉義市○○段○○
    段7之1地號土地面積0.0694公頃應有部分1000分之319，辦
    理所有權移轉登記予上訴人之判決，為有理由，應予准許。
    原審駁回上訴人此部分之訴，尚有未洽，上訴意旨指摘原判
    決不當，求為廢棄改判，為有理由，應由本院將原判決該部
    分廢棄，並改判如主文第二項所示。
七、上訴人雖聲明「被上訴人將上開土地應有部分所有權移轉登
    記與上訴人，按應有部分各三分之一共有」。然被上訴人將
    土地應有部分所有權移轉登記與上訴人，於判決確定時，即
    可登記為按應有部分三分之一保持共有，無庸另為聲明，併
    此敘明。
八、本件事證已臻明確，兩造其餘之攻擊防禦方法，經審酌與判
    決結果均不影響，爰不一一論述，併予敘明。
九、據上論結，本件上訴為有理由（備位聲明部分），依民事訴
    訟法第450條、第78條，判決如主文。
中    華    民    國   100    年    6     月    21    日
                  民事第四庭    審判長法  官  吳上康
                                      法  官  王金龍
                                      法  官  陳珍如
上為正本係照原本作成。
如不服本判決，應於收受送達後20日內向本院提出上訴書狀，其
未表明上訴理由者，應於提出上訴後20日內向本院補提理由書狀
（均須按他造當事人之人數附繕本）上訴時應提出委任律師或具
有律師資格之人之委任狀；委任有律師資格者，另應附具律師資
格證書及釋明委任人與受任人有民事訴訟法第466條之1第1項但
書或第2項（詳附註）所定關係之釋明文書影本。
中    華    民    國   100    年    6     月    29    日
                                     書記官  易慧玲
【附註】
民事訴訟法第466條之1：
(1)對於第二審判決上訴，上訴人應委任律師為訴訟代理人。但上
  訴人或其法定代理人具有律師資格者，不在此限。
(2)上訴人之配偶、三親等內之血親、二親等內之姻親，或上訴人
  為法人、中央或地方機關時，其所屬專任人員具有律師資格並
  經法院認為適當者，亦得為第三審訴訟代理人。
民事訴訟法第466條之2第1項：
  上訴人無資力委任訴訟代理人者，得依訴訟救助之規定，聲請
  第三審法院為之選任律師為其訴訟代理人。